【裁判字號】    99,簡上,442
【裁判日期】    991208
【裁判案由】    確認本票債權不存在
【裁判全文】
臺灣高雄地方法院民事判決             99年度簡上字第442號
上  訴  人  鄭維玉
被上訴人    宋華國
上列當事人間確認本票債權不存在事件，上訴人對於民國99年9
月21日本院99年度旗簡字第90號簡易程序第一審判決提起上訴，
經本院於民國99年11月24日言詞辯論終結，判決如下：
    主      文
原判決關於確認上訴人持有被上訴人於民國八十三年六月五日簽
發，票據號碼０二四七五三號，到期日為民國八十三年七月二十
日，面額新臺幣壹拾貳萬元之本票債權新臺幣玖仟元本息不存在
部分，並該部分訴訟費用之裁判均廢棄。
上開廢棄部分，被上訴人在第一審之訴駁回。
其餘上訴駁回。
第一、二審訴訟費用由被上訴人負擔五十分之四，餘由上訴人負
擔。
    事實及理由
一、被上訴人起訴主張：上訴人固持有伊於民國83年6 月5 日簽
    發，票號024753號，到期日為83年7 月20日，面額新臺幣（
    下同）120,000 元，並免除作成拒絕證書之本票1 紙（下稱
    系爭本票），惟伊簽發系爭本票之緣由，係因訴外人鍾永忠
    於83年6 月間欲向上訴人租車，因上訴人與鍾永忠不認識，
    遂要求伊簽發該本票作為租車之擔保，嗣鍾永忠已將該車交
    還，亦未積欠上訴人租金，則系爭本票之原因關係已不存在
    ，伊自得以此對抗上訴人而主張系爭本票債權不存在，惟上
    訴人竟未將系爭本票返還，且系爭本票早已罹於消滅時效，
    然上訴人竟以系爭本票債權未獲清償為由而持以聲請裁定准
    予強制執行，並由鈞院以99年度司票字第693 號裁定准許在
    案，而兩造間既無任何債權債務關係存在，則上訴人所為實
    有害及伊之權益，爰依法提起本訴，並聲明求為確認上訴人
    持有伊簽發之系爭本票債權不存在。
二、上訴人則以：被上訴人向伊租車營業，當時每日租金1,800
    元，被上訴人計承租75天而簽發面額120,000 元之系爭本票
    作為租金之擔保，而被上訴人復以日租2,000 元之價格轉租
    予鍾永忠以賺取差價，嗣被上訴人雖將車歸還，惟迄今仍未
    清償租車之租金，又系爭本票簽發之金額即是租金總額，而
    其所欠租金既未清償完畢，則系爭本票所表彰之債權於此範
    圍內自仍存在自而未消滅等語資為抗辯，並求為駁回被上訴
    人之訴等語。
三、原審經審理結果，就被上訴人之上開請求為全部勝訴之判決
    ，上訴人不服提起上訴，於本院聲明：(一)原判決廢棄。(二)被
    上訴人在第一審之訴駁回。被上訴人則聲明：上訴駁回。
四、兩造不爭執事項：
  (一)上訴人執有被上訴人於83年6 月5 日簽發，票據號碼024753
    號，面額120,000 元，到期日為83年7 月20日之系爭本票，
    上訴人並於99年2 月間向本院聲請本票准許強制執行，經本
    院以99年度司票字第693 號民事裁定得為強制執行。
  (二)系爭本票到期日為83年7 月20日，迄上訴人聲請准許強制執
    行，系爭本票已罹於3 年之消滅時效。
  (三)簽發系爭本票係為供作向上訴人承租車輛之擔保，惟該車輛
    已於83年間交還，而系爭本票並未交還予被上訴人。
五、本院就兩造必要之爭點所為之判斷：
  (一)按確認之訴，非原告有即受確認判決之法律上利益者不得提
    起，民事訴訟法第247 條定有明文，所謂即受確認判決之法
    律上利益，係指法律關係存否不明確，原告在法律上之地位
    有不安之狀態存在或受侵害之危險，而此種不安之狀態或危
    險，能以確認判決除去者而言。本件被上訴人主張上訴人持
    有其所簽發之系爭本票向本院聲請准予強制執行，而兩造就
    系爭本票債權是否存在既仍存有爭執，且上訴人因得持本票
    裁定聲請強制執行被上訴人之財產，則被上訴人在私法上地
    位即有受侵害之危險，又此等危險得依確認判決加以除去之
    必要，是被上訴人於原審提起本件確認之訴，即有確認利益
    ，合先敘明。
  (二)按當事人主張有利於己之事實者，就其事實有舉證之責任，
    民事訴訟法第277 條前段定有明文。又按票據乃文義證券及
    無因證券，故票據上之權利義務悉依票上所載文義定之，與
    其基礎之原因關係各自獨立。票據上權利之行使不以其原因
    關係存在為前提，是以執票人行使票據上權利時，就其基礎
    之原因關係確係有效存在並不負舉證責任。反之，若票據債
    務人以自己與執票人間所存抗辯之事由對抗執票人，依票據
    法第13條規定觀之，固非法所不許，惟應由其就該抗辯事由
    舉證證明（最高法院98年度台簡上字第17號判決意旨參照）
    。經查：
  1.被上訴人起訴主張其簽發系爭本票係作為擔保鍾永忠向上訴
    人租車之用，並非租金之擔保，而該車已交還且租金業已清
    償，自無債權存在云云，惟為上訴人所否認，則揆諸前揭說
    明，被上訴人就其簽發系爭本票係作為擔保鍾永忠租車之用
    之基礎原因關係，及其業已清償票款之有利於己之事實，自
    應負舉證之責。被上訴人就其所為主張固聲請傳訊證人鍾永
    忠到庭為證，又據證人鍾永忠證述：在82或83年間有與被上
    訴人一起去向上訴人車行租一般自用車去玩，當時由被上訴
    人簽1 張本票，金額多少不知道，不是其要租的，但因為一
    起去玩，租車的時候其也有開到，大約租3 、4 天等語（見
    原審卷第29頁），而鍾永忠既係被上訴人之友人，應無故為
    不利於被上訴人證述之理，且被上訴人對鍾永忠所為證述既
    無意見，足見鍾永忠證述其非為向上訴人租車之人應非子虛
    ，另倘被上訴人簽發系爭本票係作為鍾永忠向上訴人租車之
    擔保，而兩造既不爭執上開租用車輛業已交還上訴人，被上
    訴人亦應逕向上訴人請求交還本票，以免日後遭受強制執行
    ，豈有仍將之置放在上訴人處之理，是被上訴人抗辯簽發系
    爭本票之原因關係係作為鍾永忠租車之擔保云云顯難採信。
    復由被上訴人已於本院言詞辯論時自承其向上訴人租車5 天
    ，每日1,800 元等語（見本院卷第37頁、38頁），而由其自
    認租車時間與證人鍾永忠所證期間大致相若，其自承租車日
    租金額亦與上訴人所陳相同，以及其於租車時即簽發本票作
    為擔保，顯見上訴人抗辯被上訴人簽發系爭本票係作為其租
    車之租金之擔保較屬可信。惟兩造就租車日數所陳不一，而
    上訴人雖陳稱被上訴人計承租70餘日云云，然未見其舉證以
    實其說，且若以租車70日計算租金，則租金總額將大於被上
    訴人簽發系爭本票之金額，依常理言，上訴人亦無可能應允
    被上訴人僅簽發上開金額作為擔保，是上訴人陳稱被上訴人
    計租車70餘日應非事實，而在無其他證據佐證下，應認以被
    上訴人自認之租車日數計算較為合理可採。
  2.另被上訴人雖主張上開租車之租金業已清償，兩造間無債權
    債務存在云云，惟為上訴人所否認，而被上訴人就此復無法
    舉證以實其說，且衡情租金若已清償，亦無不將系爭本票取
    回之理，是被上訴人上開主張難認可採。則被上訴人既係為
    向上訴人租車而簽發系爭本票作為租金之擔保已如上述，又
    其迄今復無法證明業已清償5 日之租車租金計9,000 元（計
    算式＝1,800 元×5 日），則系爭本票債權於9,000 元之範
    圍內自尚存在，逾此部分則不存在，是被上訴人訴人就此以
    外部分確認本票債權不存在為有理由，逾此部分，則無理由
    。
  3.末按票據上之權利，對匯票承兌人及本票發票人，自到期日
    起算三年間不行使，因時效而消滅。以租賃動產為營業者之
    租價，因二年間不行使而消滅，分別為票據法第22條第1 項
    、民法第127 條第3 款所明定。又請求權之消滅時效完成後
    ，僅認債務人有拒絕給付之抗辯權，並非使債權當然消滅。
    是上訴人對被上訴人就系爭本票之票款請求權或租金請求權
    縱因消滅時效已完成，惟揆諸前揭說明，其債權亦非當然消
    滅，僅變為被上訴人得拒絕付之自然債務，故兩造間就系爭
    本票之債權是否存在，自應如前述以該租金債權是否業已清
    償為依據，被上訴人以時效完成為由，請求確認系爭本票債
    權全部不存在，尚屬無據，原審以此為由而為被上訴人勝訴
    判決，尚有未合，亦併指明。
六、綜上所述，被上訴人簽發系爭本票係作為其向上訴人租車之
    租金擔保，並非作為鍾永忠租車之擔保，又被上訴人既尚有
    9, 000元之租金未為清償，上訴人自得執系爭本票對於票據
    債務人即被上訴人主張其票據權利，而系爭本票所擔保之債
    權於此數額之範圍內存在，逾此範圍者即不存在。從而，被
    上訴人請求確認系爭本票在9,000 元範圍外之本票債權不存
    在為有理由，應予以准許，逾此部分範圍外之請求即屬無據
    而應予以駁回，原審認系爭本票債權均不存在，其就此部分
    自有未洽，上訴人上訴意旨指摘原判決之該部分不當，求予
    廢棄改判，為有理由，自應由本院予以廢棄改判如主文所示
    ，而原審就確認上開金額範圍外之本票債權為不存在，其認
    事用法尚無違誤，該部分自應予以維持，上訴人上訴意旨指
    摘原判決該部分不當，求予廢棄改判，為無理由，應駁回此
    部分之上訴。
七、本件事證已臻明確，兩造其餘攻擊防禦方法及舉證，核與判
    決結果不生影響，爰不逐一論駁，併此敘明。
八、據上論結，本件上訴為一部有理由、一部無理由，合依民事
    訴訟法第436 條之1 第3 項、第449 條第1 項、第450 條、
    第79條，判決如主文。
中    華    民    國    99    年    12    月    8     日
                  民事第四庭  審判長法  官  黃宏欽
                                    法  官  楊淑儀
                                    法  官  楊淑珍
以上正本係照原本作成。
本判決不得上訴。
中    華    民    國    99    年    12    月    8     日
                                    書記官  許琇淳

司法院資訊處製作；財團法人民間司法改革基金會備份。
